ACORDAO-COMPLETO-2422313

ACÓRDÃO 7928/2021 ATA 15/2021 - PRIMEIRA CÂMARA

VISTOS, relatados e discutidos estes autos de ato de alteração de Aposentadoria emitido pela Superintendência Estadual da Funasa em Minas Gerais e submetido à apreciação deste Tribunal para fins de registro, nos termos do inc. III do art. 71 da Constituição Federal de 1988, ato esse cadastrado e disponibilizado ao TCU por intermédio do Sistema de Apreciação e Registro de Atos de Admissão e Concessões, na forma dos arts. 2º, caput e incs. I a VI, e 4º, caput, da Instrução Normativa 78/2018,
ACORDAM os Ministros do Tribunal de Contas da União, reunidos em Sessão da 1ª Câmara, diante das razões expostas pelo Relator, em:
9.1. considerar tacitamente registrado, em 2/9/2020 o ato de alteração da aposentadoria de Maria Ny Borges Silva (ato nº 10176446-04-2013-000192-2) ;
9.2. encaminhar os autos à Secretaria de Fiscalização de Pessoal para que:
9.2.1. realize diligência junto à Superintendência Estadual da Funasa em Minas Gerais, com vistas a que, no prazo de 30 (trinta) dias, esclareça a que se refere a rubrica judicial "10289 DECISAO JUDICIAL N TRAN JUG AP", no valor de R$ 76,92, presente no contracheque de Maria Ny Borges Silva (conforme ficha Siape de abril/2020 - vide peça 2) , encaminhando cópia da correspondente decisão judicial e da metodologia de cálculo da vantagem;
9.2.2. caso a medida saneadora indicada no subitem precedente não resulte na obtenção de suficiente suporte à rubrica judicial presente no contracheque da interessada, dê imediato início aos procedimentos destinados à revisão de ofício do ato de alteração da aposentadoria de Maria Ny Borges Silva (ato nº 10176446-04-2013-000192-2) .

Pessoal: Aposentadoria. Processo gerado automaticamente com atos priorizados/selecionados pela Sefip.

Primeira Câmara

Superintendência Estadual da Funasa em Minas Gerais.

3. Interessada: Maria Ny Borges Silva, CPF XXX.097.036-XX.

13.1. Ministros presentes: Walton Alencar Rodrigues (Presidente), Benjamin Zymler e Jorge Oliveira.
13.2. Ministros-Substitutos presentes: Augusto Sherman Cavalcanti (Relator) e Weder de Oliveira.

ACORDAO-COMPLETO-2529272

Acórdão 703/2022 - Plenário

AUGUSTO SHERMAN

Cuidam os autos de ato de alteração de Aposentadoria emitido pela Superintendência Estadual da Funasa em Minas Gerais e submetido à apreciação deste Tribunal para fins de registro, nos termos do inc. III do art. 71 da Constituição Federal de 1988, ato esse cadastrado e disponibilizado ao TCU por intermédio do Sistema de Apreciação e Registro de Atos de Admissão e Concessões, na forma dos arts. 2º, caput e incs. I a VI, e 4º, caput, da Instrução Normativa 78/2018.
2.	A unidade técnica, ao analisar os fundamentos legais das concessões bem como as informações prestadas pelo órgão do controle interno, lavrou a instrução constante da peça 5, adiante parcialmente transcrita, com eventuais ajustes de forma:
"INTRODUÇÃO
1. Trata-se de ato de alteração de aposentadoria de Maria Ny Borges Silva, ex-servidora da Superintendência Estadual da Funasa em Minas Gerais.
2. O ato foi submetido, para fim de registro, à apreciação do Tribunal de Contas da União (TCU) , de acordo com o art. 71, inciso III, da Constituição Federal. O cadastramento e a disponibilização ao TCU ocorreram por intermédio do Sistema de Apreciação e Registro de Atos de Admissão e Concessões, na forma dos arts. 2º, caput e incisos I a VI, e 4º, caput, da Instrução Normativa - TCU 78/2018.
EXAME TÉCNICO
3. O ato inicial de concessão de aposentadoria da interessada foi apreciado pela legalidade no âmbito do TC Processo 008.239/2003-7. 
4. O presente ato de alteração teve parecer do controle interno pela ilegalidade em razão da averbação de tempo exercido em atividade insalubre em regime estatutário (1 ano e 3 dias) , da percepção indevida da vantagem do art. 192, inciso II, da Lei 8.112/90 e do pagamento de anuênios em valor maior que o devido.
5. Sobre a averbação de tempo insalubre em regime estatutário, por intermédio do Mandado de Injunção (MI) 880/2009, o Supremo Tribunal Federal (STF) concedeu a ordem injuncional, para reconhecer a mora do Poder Público quanto à edição da lei que disciplina o artigo 40, § 4º, inciso III, da Constituição Federal, garantindo aos interessados o direito de ter seus pedidos de aposentadoria especial analisados pela autoridade administrativa competente à luz do artigo 57 da Lei 8.213/1991. 
6. Visando resolver a questão da mora legislativa quanto ao disposto do artigo 40, § 4º, inciso III, da Constituição Federal, recentemente o STF editou a Súmula Vinculante 33, a qual supriu a lacuna deixada pelo Poder Público relativa à edição da lei complementar que regulamenta o supramencionado dispositivo constitucional. Assim, após a edição da Súmula Vinculante 33, aplicam-se ao servidor público, no que couber, as regras do regime geral da previdência social sobre aposentadoria especial de que trata o artigo 40, § 4º, inciso III, da Constituição Federal, até a edição de lei complementar específica. 
7. Cabe esclarecer que o MI 880 e a Súmula Vinculante 33 reconhecem a omissão legislativa do artigo 40, § 4º, inciso III, da Constituição Federal. Desta forma, para as aposentadorias estatutárias especiais deferidas com base nesse fundamento, deverão ser observados os mesmos critérios para as aposentadorias especiais deferidas àqueles vinculados ao regime geral de previdência social, nos termos do artigo 57 da Lei 8.213/1991.
8. No presente caso, contudo, a aposentadoria teve por fundamento artigo 40, inciso III, alínea 'a' da Constituição Federal, o que demonstra que a origem utilizou critérios de contagem ponderada de tempo de serviço para aposentadoria com fundamento diverso daquele amparado pela Súmula Vinculante 33 e pela ordem injuncional deferida, o que torna ilegal a averbação.
9. Nesse sentido são os Acórdãos 735/2014 - TCU e 3373/2016 - TCU, ambos da 1ª Câmara e relatados pelo Ministro Walton Alencar Rodrigues.
10. De acordo com informações constantes do ato, excluindo-se o tempo averbado indevidamente (1 ano e 3 dias) , a inativa conta com apenas com 29 anos, 1 mês e 29 dias, tempo insuficiente, portanto, para aposentadoria integral, na forma como concedida. Insuficiente também para se ter direito ao pagamento da vantagem do art. 192, inciso II, da Lei 8.112/90. 
11. No que tange ao pagamento de anuênios em valor superior ao devido, referido pelo controle interno, exame do contracheque da interessada demonstra o valor pago atualmente corresponde a 23%, valor a que a interessada tem direito, uma vez que ingressou no serviço público em 29/12/1972 (peça 2) . 
12. Por fim, verificou-se no contracheque atual da aposentada o pagamento de rubrica judicial no valor de R$ 76,92, de origem desconhecida (peça 2) .
 
CONCLUSÃO
13. Em razão do exposto, tendo em vista a averbação irregular de tempo de atividade insalubre exercido em regime estatutário e do consequente pagamento indevido da vantagem do art. 192, inciso II, da Lei 8.112/90, cabe considerar ilegal o ato em epígrafe, recusando-se seu registro. 
14. Cabe ainda determinação à origem para que esclareça a que se refere a rubrica judicial presente no contracheque da inativa e encaminhe cópia da decisão judicial que ampara seu pagamento e da metodologia de cálculo da vantagem.
15. Destaque-se que a análise deste processo levou em conta os dispositivos da Resolução TCU 315/2020. Registre-se, finalmente, que o ato de Maria Ny Borges Silva completará 5 anos no TCU em menos de 6 meses.
PROPOSTA DE ENCAMINHAMENTO
16. Ante o exposto, conforme o preceituado no artigo 71, inciso III, da Constituição Federal de 1.988; c/c os artigos. 1º, inciso V, e 39, inciso II, da Lei 8.443/92, c/c os artigos 1º, inciso VIII, 260, § 1º, do Regimento Interno/TCU, e tomando por base as informações prestadas pelo órgão de controle interno e as verificações feitas pela unidade técnica, na forma prevista no artigo 260, caput, do Regimento Interno-TCU, propõe-se:
16.1. considerar ilegal e recusar o registro do ato de alteração de aposentadoria de Maria Ny Borges Silva (CPF: XXX.097.036-XX) ;
16.2. determinar à Superintendência Estadual da Funasa em Minas Gerais, com fundamento no art. 4º, inciso I, da Resolução TCU 315/2020, que: 
16.2.1. faça cessar os pagamentos decorrentes do ato impugnado, comunicando ao TCU, no prazo de quinze dias, as providências adotadas, nos termos dos art. 262, caput, do Regimento Interno do TCU, 8º, caput, da Resolução - TCU 206/2007; 
16.2.2. cadastre no Sistema e-Pessoal, no prazo de 30 dias, com fulcro no art. 19, § 3º, da IN 78/2018 do TCU, novo ato de aposentadoria escoimado da irregularidade verificada nos autos;
16.2.3. esclareça a que se refere a rubrica judicial presente no contracheque da interessada e encaminhe cópia da correspondente decisão judicial e metodologia de cálculo da vantagem;
16.2.4. informe à inativa o teor do acórdão que for prolatado, alertando-a de que o efeito suspensivo proveniente de eventual interposição de recurso junto ao TCU não a exime da devolução dos valores indevidamente percebidos após a notificação, em caso de não provimento desse recurso;
16.2.5. encaminhe ao TCU, no prazo de trinta dias, comprovante da data de sua ciência, nos termos do art. 4º, § 3º, da Resolução - TCU 170/2004."
3.	Em seu pronunciamento regimental (peça 7) , o Ministério Público junto a esta Casa, neste ato representado pelo Procurador Sérgio Ricardo Costa Caribé, manifestou sua concordância com a proposta de encaminhamento da unidade instrutiva.
É o Relatório.

não há.

Procurador Sérgio Ricardo Costa Caribé.

APOSENTADORIA. CÔMPUTO DE TEMPO DE SERVIÇO EM ATIVIDADE INSALUBRE JÁ SOB A VIGÊNCIA DA LEI 8.112/1990. MANIFESTAÇÃO DO STF SOBRE O RE 1.014.286/SP. POSSIBILIDADE. SERVIDORA CUJO CARGO PERMITE PRESSUPOR O EXERCÍCIO DE ATIVIDADE INSALUBRE. SUBSISTÊNCIA DE DÚVIDA ACERCA DO FUNDAMENTO PARA RUBRICA JUDICIAL CONSTANTE DO CONTRACHEQUE DA INTERESSADA. ATO ENVIADO AO TCU HÁ MAIS DE CINCO ANOS. REGISTRO TÁCITO. AUTORIZAÇÃO PARA REVISÃO DE OFÍCIO, CONDICIONADA À REALIZAÇÃO DE DILIGÊNCIA COM VISTAS A OBTER CÓPIA DA DECISÃO JUDICIAL E DA METODOLOGIA DE CÁLCULO DA PARCELA.

APOSENTADORIA (APOS)

Secretaria de Fiscalização de Integridade de Atos e Pagamentos de Pessoal e de Benefícios Sociais (Sefip).

Cuidam os autos de ato de alteração de Aposentadoria emitido pela Superintendência Estadual da Funasa em Minas Gerais e submetido à apreciação deste Tribunal para fins de registro, nos termos do inc. III do art. 71 da Constituição Federal de 1988, ato esse cadastrado e disponibilizado ao TCU por intermédio do Sistema de Apreciação e Registro de Atos de Admissão e Concessões, na forma dos arts. 2º, caput e incs. I a VI, e 4º, caput, da Instrução Normativa 78/2018.
2.	Em pareceres uniformes (peças 5 e 6) , que contaram com a concordância do representante do MP/TCU (peça 7) , a Sefip entende pela ilegalidade do ato de alteração de aposentadoria da Sra. Maria Ny Borges Silva (peça 3) em função de comportar a contagem ponderada de tempo de serviço em atividades insalubres já na vigência de Lei 8.112/1990.
3.	A impossibilidade da contagem ponderada de tempo de serviço especial prestado após a edição da Lei 8.112/1990, outrora defendida por este Tribunal em inúmeros julgados - retratada na proposta da unidade técnica -, constitui questão jurídica superada após a alteração do entendimento acerca da matéria por parte do Supremo Tribunal Federal, manifestada quando do julgamento, pelo Plenário daquela Corte, do RE 1.014.286/SP (rel. Ministro Dias Tofolli, red. Ministro Edson Fachin, julgado em 30/8/2020) , com repercussão geral.
4.	Dentro desse novo cenário, também este Tribunal, a partir do Acórdão 12356/2020-TCU-Primeira Câmara (Relator Ministro Benjamin Zymler) , passou a manifestar o entendimento de reconhecer como válida a contagem ponderada de tempos de serviço especial prestados já sob a égide da Lei 8.112/1990, desde que anteriores à edição da Emenda Constitucional 103/2019 (vide, como exemplos de outros precedentes, da 2ª Câmara o Acórdão 12948/2020, Relator Ministro Raimundo Carreiro, e da 1ª Câmara os Acórdãos 2353/2021, Relator  Ministro Benjamin Zymler, 4053/2021, Relator o Ministro Vital do Rêgo, e 4774/2021, de minha relatoria) .
5.	Ademais, válido que este Tribunal também aceite, para períodos já na vigência da Lei 8.112/1990, assim como já vinha fazendo em relação àqueles prestados sob a CLT (vide Acórdão 911/2014-TCU-Plenário, Relator Ministro Benjamin Zymler) , a averbação realizada de ofício pelo órgão/entidade de origem quando se trata de cargo cujas atribuições, presume-se, envolvam risco para a higidez física do profissional.
6.	Dessa forma, no caso em questão, em que a interessada, ocupante do cargo de Auxiliar de Enfermagem, inativou-se em 19/8/2008 (peça 3, p. 1) , não mais existe óbice para a contagem ponderada de seu tempo de serviço especial prestado após a edição da Lei 8.112/1990. Assim, a parcela de tempo insalubre de 1 ano e 3 dias também deve ser considerada no cômputo de seu tempo de serviço para aposentadoria.
7.	Nessa hipótese, a servidora tanto preenche o requisito de tempo mínimo para a aposentadoria integral (a Sra. Maria Ny Borges Silva contava com 30 anos, 2 meses e 2 dias) , quanto igualmente preenchia, no momento de sua inativação, o requisito para receber o benefício previsto no inc. II do art. 192 da Lei 8.112/1990.
8.	 A possível divergência apontada pelo Controle Interno em relação ao percentual de anuênios efetivamente percebido pela interessada e aquele a que ela teria direito (e que consta do ato examinado) restou devidamente saneada pela unidade instrutiva, a partir de consulta ao Siape (peça 2) , em que se pôde verificar que o valor pago a esse título se encontra calculado corretamente. 
9.	Embora saneadas as demais possíveis ilegalidades, ainda restaria por ser esclarecida a presença, no contracheque da interessada (peça 2) , da rubrica "10289 DECISAO JUDICIAL N TRAN JUG AP", no valor de R$ 76,92, cuja origem não se conseguiu identificar.
10.	De todo modo, como o ato de aposentadoria constante da peça 3 ingressou neste Tribunal em 2/9/2015 e tendo em vista a tese fixada pelo Supremo Tribunal Federal no julgamento do Recurso Extraordinário 636.553, tal ato deve ser considerado tacitamente registrado em 2/9/2020.
11.	No entanto, considerando o teor da decisão prolatada, em 4/12/2020, sobre os embargos de declaração opostos ao acórdão exarado sobre o referido RE 636.553 e que não transcorreu o prazo fixado no art. 54 da Lei 9.784/1999, c/c o art. 260, § 2º, do Regimento Interno do TCU, configura-se, em princípio, a hipótese de restituírem-se os autos à Sefip, para que dê imediato início aos procedimentos destinados à revisão de ofício do referido ato (ato nº 10176446-04-2013-000192-2, peça 3) , em especial a oitiva do Ministério Público e dos beneficiários, nos termos aprovados pelo Tribunal mediante Acórdão 122/2021-TCU-Plenário, Relator Ministro Walton Alencar Rodrigues.
12.	Contudo, considerando a possibilidade de vir a ser apresentada a competente documentação que dê suporte à rubrica judicial presente no contracheque da interessada, entendo mais apropriado condicionar o procedimento da revisão de ofício do ato da peça 3 à prévia realização de diligência junto à Superintendência Estadual da Funasa em Minas Gerais.
	Diante do exposto, manifesto-me por que o Tribunal aprove o Acórdão que ora submeto à deliberação deste Colegiado.
TCU, Sala das Sessões, em 11 de maio de 2021.
AUGUSTO SHERMAN CAVALCANTI 
Relator